【裁判字號】    89,台上,5999
【裁判日期】    891012
【裁判案由】    偽造文書
【裁判全文】
最高法院刑事判決                              八十九年度台上字第五九九九號
    上   訴   人  台灣高等法院台南分院檢察署檢察官
    上訴人即被告  丙 ○ ○
                  己 ○ ○
    共        同
    選 任辯護 人  高 素 真律師
    被        告  庚 ○ ○
                  甲○○○
                  乙 ○ ○
                  戊 ○ ○
                  丁 ○ ○
右上訴人等因被告等偽造文書案件，不服台灣高等法院台南分院中華民國八十七年五
月十四日第二審判決（八十六年度上訴字第一六○六號，起訴案號：台灣台南地方法
院檢察署八十五年度偵字第六四八六、七九○八號），提起上訴，本院判決如左：
    主  文
原判決撤銷，發回台灣高等法院台南分院。
    理  由
本件原判決認定上訴人即被告丙○○係日靖遊樂事業股份有限公司（下稱日靖公司）
之總經理，上訴人即被告己○○為工程師，均為日靖公司之高級主管，因見日靖公司
經營之悟智樂園收入頗豐，乃共同基於意圖為自己不法利益及損害日靖公司之利益之
犯意聯絡，而為以下違背任務之行為：於民國八十三年十月一日向經濟部申請核准設
立悟智樂園遊樂事業股份有限公司（下稱悟智公司），並將悟智公司設在日靖公司台
南分公司所在地，由丙○○擔任悟智公司之董事、股東，己○○擔任總經理、董事、
股東，為符合股份有限公司設立之要件，另列不知情之其家族成員庚○○擔任悟智公
司之董事長、股東，甲○○○擔任股東、監察人，丁○○擔任董事、股東，戊○○及
乙○○擔任股東等職，且丙○○、己○○明知日靖公司於八十三年十月十七日並未召
開董事會，而金靖當時人在日本亦未出席及授權彼二人撤銷日靖公司台南分公司，竟
共同基於概括之犯意，先由己○○出面委託設在台南市○○路○段一五九號八樓之三
，建誠聯合會計師事務所內不知情之林敏雄會計師及該事務所職員沈希平，依委託人
所述之內容及授權，同時製作內容不實之日靖公司董事會議事錄、委託書、日靖公司
變更登記申請書，再派不知情之日靖公司職員持日靖公司之公司章及金靖之私章，前
往前開會計師事務所同時盜蓋前開印章於上開三份文書上，由不知情之會計師事務所
人員持前開偽造之文書影本，向經濟部投資審議委員會辦理登記，日靖公司台南分公
司乃於八十三年十月二十一日由經濟部核准撤銷登記在案，足生損害於日靖公司及金
靖。丙○○、己○○隨即又未經日靖公司同意及授權，明知悟智樂園之營業收入每年
高達新台幣（下同）一億元以上，竟共謀由丙○○代理日靖公司，以日靖公司名義與
悟智公司之董事長庚○○名義簽訂偽造不實之綜合樂園租賃合約，約定自八十四年一
月一日起至九十三年十二月三十一日止，以每年五百萬元之代價將悟智樂園遊樂設施
出租予悟智公司，並由丙○○盜蓋日靖公司之公司章於上開租賃合約以偽造之，致日
靖公司之收益因而遽減，足生損害於日靖公司之股東等情。因而撤銷第一審關於被告
丙○○、己○○部分之判決，改判論處丙○○、己○○牽連犯共同行使偽造私文書，
足以生損害於他人罪刑。另以公訴意旨略以：被告庚○○、戊○○為日靖公司之高級
主管，與被告丙○○、己○○因見日靖公司經營之悟智樂園收入頗豐，乃與其家庭成
員即被告甲○○○、丁○○、乙○○，共同於八十三年十月一日申請核准設立悟智公
司，因悟智公司設在日靖公司台南分公司所在地，於同年月十七日明知日靖公司未召
開董事會，金靖亦未出席，竟基於概括犯意，盜蓋保管之日靖公司之公司章及金靖之
私章於委託書上，委由不知情之林敏雄會計師事務所人員製作日靖公司撤銷台南分公
司之董事會議事錄，並盜蓋日靖公司之公司章及金靖之私章於董事會議事錄上，又於
同年月十八日盜蓋日靖公司及金靖之印章於變更登記申請書，由事務所人員持前開偽
造之文書，向經濟部投資審議委員會辦理登記，日靖公司台南分公司乃於同年月二十
一日由經濟部核准撤銷登記在案，足生損害於日靖公司及金靖。另被告丙○○為日靖
公司之總經理，竟意圖為自己及其前開家庭成員不法利益，違背其任務，與前開家族
成員共謀偽造日靖公司於八十四年一月一日起至九十三年十二月三十一日止，以每年
五百萬元之代價將悟智樂園遊樂設施租予悟智公司之租約，日靖公司之收益因而遽減
，足以生損害於日靖公司之股東。因認被告庚○○、甲○○○、乙○○、戊○○、丁
○○等五人亦均涉有牽連犯刑法第二百十六條、第二百十條之行使偽造私文書罪嫌，
惟經審理結果，不能證明被告庚○○等五人犯罪，因而撤銷第一審關於庚○○等五人
科刑部分之判決，改判諭知庚○○、甲○○○、乙○○、戊○○、丁○○均無罪，固
非無見。
惟查(一)、刑法第二百十條之偽造私文書罪，以無製作權人而冒用他人名義製作該文書
為構成要件。如行為人對於此種文書本有製作權，縱令其製作之內容虛偽，且涉及他
人之權利，除合於其他犯罪構成要件，應依各該罪處罰外，尚難論以偽造私文書罪。
原判決以丙○○、己○○未經日靖公司同意及授權，共謀由丙○○代理日靖公司，以
日靖公司名義與悟智公司之董事長庚○○名義簽訂偽造不實之綜合樂園租賃合約，並
由丙○○盜蓋日靖公司之公司章於該租賃合約以偽造之，足生損害於日靖公司之股東
等情，而論丙○○、己○○共犯偽造私文書罪。然依卷附之綜合樂園租賃合約之記載
，立契約人甲方：日靖遊樂事業股份有限公司，負責人丙○○（偵字第六四八六號卷
第五十八頁至六十一頁）。而原判決理由謂，在簽訂此租賃合約以前，被告丙○○仍
係日靖公司總經理等語（原判決理由二之(四)）。如果無訛，按諸公司法第八條第二項
之規定，公司之經理人在執行職務範圍內，亦為公司之負責人。則丙○○以日靖公司
負責人之身分，用該公司名義與悟智公司簽訂該合約，能否謂係無權製作而冒用日靖
公司之名義為之，即非全無研求審酌之餘地。又日靖公司為依據公司法成立之公司法
人，具有獨立人格，原判決認定丙○○、己○○共同偽造該公司名義之租賃合約書，
何以足生損害於該公司之股東，而非該公司，未於理由說明，亦有未洽。另原判決理
由謂丙○○、己○○利用不知情之林敏雄會計師、會計師事務所人員偽造上開租賃合
約書，為間接正犯（原判決理由三）。然依原判決事實欄所記載之事實，並無丙○○
、己○○利用林敏雄會計師及其會計師事務所人員製作該租賃合約書之記載，致其理
由此部分之說明失其依據，亦有理由說明與事實記載不相適合之可議。(二)、同時偽造
同一被害人之多件同類文書時，因其被害法益仍僅一個，固不能以其偽造之文書件數
，計算其法益，而論以想像競合犯。但如基於概括犯意先後偽造同一被害人名義之文
書，分別持以行使，自仍有連續犯之適用。稽之原判決所記載之事實，丙○○、己○
○係共同基於概括之犯意，利用林敏雄及沈希平偽造日靖公司董事會議事錄、委託書
、日靖公司變更登記申請書，由建誠聯合會計師事務所人員持該偽造之文書影本，向
經濟部投資審議委員會辦理登記，彼二人另又共謀由丙○○代理日靖公司，偽造日靖
公司名義與悟智公司簽訂綜合樂園租賃合約等情。如果非虛，則丙○○、己○○偽造
日靖公司董事會議事錄等三件文書並持以行使，與偽造日靖公司名義之綜合樂園租賃
合約書是否同時為之，仍有欠明瞭而待究明。乃原審對此未詳加調查釐清，僅謂己○
○、丙○○同時偽造日靖公司名義之董事會議事錄、委託書及變更登記申請書持以行
使，被害法益僅有一個，僅成立一罪，而恝置所謂偽造日靖公司名義之綜合樂園租賃
合約書部分與此部分之關係而不論，亦有未合。(三)、審理事實之法院，對於案內一切
證據，除認為不必要者外，均應詳為調查，期能發現真實。苟與待證事實有重要關係
，在客觀上認為應行調查之證據，而未依法加以調查，或已調查而未調查明白，即與
證據未經調查無異，均難遽為被告有利或不利之認定。原判決以丙○○向日靖公司原
股東價購股份及成立悟智公司均係其一人主導，有關撤銷日靖公司台南分公司及設立
悟智公司之事宜亦委由會計師辦理，被告甲○○○、乙○○、戊○○、丁○○、庚○
○等五人僅出名而已，根本未曾參與股權買賣、公司營運及公司變更登記等事項，亦
未與會計師林敏雄或沈希平見過面，因認被告庚○○等五人未參與丙○○、己○○前
揭偽造文書之犯行，而為庚○○等五人無罪判決理由。然查依卷附之悟智公司之股東
名簿及登記事項卡，庚○○等五人均為該公司之股東，庚○○且為該公司之董事長（
偵字第六四八六號卷第二十八頁至三十一頁），而上述之綜合樂園租賃合約即是庚○
○代表悟智公司與丙○○代表日靖公司簽訂。庚○○於偵查中供稱：「（訂約你知情
﹖）知道，自己簽名及蓋章，在台南悟智公司之辦公室內簽約的。」「我原先在日靖
公司任藝術指導，有領薪水，在八十一年間起，至八十二年間。」等語（偵字第七九
○八號卷第一七七頁背面、第一七八頁正面）。如果無訛，則卷附之綜合樂園租賃合
約書如係偽造，庚○○等五人是否全不知情而未參與，即非全無疑義而待查明。又依
卷附之日靖公司八十二年二月二十三日之股東臨時會決議錄、董事會決議錄之記載，
出席股東有七人，票選丙○○、己○○、乙○○、庚○○為董事、戊○○為監察人，
互選乙○○為董事長，並申請該公司之變更登記，而其會議之主席及紀錄均分別為丙
○○及戊○○，有各該會議紀錄及變更登記申請書可按（第一審卷(二)第一一八頁至第
一二○頁）；另被告丁○○、林美惠（即甲○○○）、戊○○、乙○○、庚○○等五
人與己○○，曾於八十二年四月二十七日向台灣台北地方法院民事庭起訴請求金靖等
人交付日靖公司之股票，亦有該民事起訴狀及該法院八十二年度重訴字第三八七號民
事判決足憑（偵字第七九○八號卷第六十九頁至七十六頁、第一審卷(二)第一一五頁至
第一一七頁）。究竟上述行為是否為被告庚○○等五人所為，此因與判斷彼等有無參
與買賣日靖公司之股權、經營悟智公司及與丙○○、己○○共犯起訴書所指之偽造文
書之犯行至有相關，原判決均未詳加調查說明，遽為判決，尚嫌速斷。檢察官及被告
丙○○、己○○分別提起上訴，指摘原判決不當，尚非無理由，應認有撤銷發回更審
之原因。又檢察官起訴被告庚○○等五人涉牽連犯刑法第三百四十二條第一項背信罪
嫌部分，基於審判不可分原則，併予發回。
據上論結，應依刑事訴訟法第三百九十七條、第四百零一條，判決如主文。
中      華      民      國    八十九    年      十      月     十二     日
                              最高法院刑事第五庭
                                  審判長法官  董  明  霈
                                        法官  丁  錦  清
                                        法官  林  茂  雄
                                        法官  王  居  財
                                        法官  張  祺  祥
      右正本證明與原本無異
                                              書  記  官
中      華      民      國    八十九    年      十      月     二十     日


司法院資訊處製作；財團法人民間司法改革基金會備份。
